臺灣高等法院刑事判決　　　　　　　 100年度上訴字第3473號
上　訴　人　臺灣臺北地方法院檢察署檢察官
被　　　告　張登翔
上列上訴人因被告偽造文書案件，不服臺灣臺北地方法院100年
度訴字第1107號，中華民國100年10月31日第一審判決（起訴案
號：臺灣臺北地方法院檢察署100年度偵字第16895號），提起上
訴，本院判決如下：
    主  文
原判決撤銷，發回臺灣臺北地方法院。
    理  由
一、聲請簡易判決處刑意旨略以：被告張登翔前因妨害名譽案件
    訴訟而與告訴人金子淳互有嫌隙，竟基於偽造文書之犯意，
    利用其因上開案件不起訴處分書而持有之告訴人住居所（下
    稱系爭住址）、國民身分證統一編號等資料之機會，於民國
    99年1月28日下午5時2分，在位於臺北市○○區○○路5段7
    號57樓AB室之香港商易安信電腦系統遠東有限公司，以該公
    司電腦設備上網，冒用告訴人名義，向臺灣微軟股份有限公
    司（下稱臺灣微軟公司）申辦chiabaibai@hotmail.com .tw
    （聲請書誤載為：chiachiabaibai@hotmail.com.tw，應予
    更正）網路郵件信箱（下稱系爭信箱）；嗣於翌（29）日凌
    晨1時12分，又在同一地點，以上開網路設備在網路家庭國
    際資訊股份有限公司（下稱網路家庭公司）所架設之PChome
     Online購物網站上，冒用告訴人名義，向該網站訂購價值
    新臺幣（下同）668元之烏龍茶1箱，並留下系爭信箱及系爭
    住址作為賣家聯絡及送貨之用，足生損害告訴人、臺灣微軟
    公司對網路郵件申請使用人管理之正確性及網路家庭公司對
    網路購物管理之正確性。因認被告涉犯刑法第216條、第210
    條之行使偽造私文書罪嫌云云。
二、原審法院經審理結果，以：
(一)被告於99年1月中旬某日、時，在臺北市○○區○○路5段7
    號57樓AB室，拾獲另案被害人黃靜如所有之臺灣永旺信用卡
    1張（卡號0000000000000000號），竟意圖為自己不法之所
    有，予以侵占入己，並另基於行使偽造私文書及詐欺之犯意
    ，旋於同年月26日13時3分起至同月31日止，接續持該張卡
    片，於如附表所示時間，前往如附表所示地點、冒用另案被
    害人黃靜如本人名義，以該信用卡持卡人身分刷卡消費（總
    計4萬8,517元），並偽造另案被害人黃靜如之署名（偽簽「
    黃敬儒」）於簽帳單上，使各該商店人員陷於錯誤，誤信為
    另案被害人黃靜如消費，而分別交付所購買之物品，足以損
    害另案被害人黃靜如、臺灣永旺信用卡股份有限公司及特約
    商店等情，此經臺灣臺北地方法院檢察署檢察官以99年度偵
    字第9446號起訴，並經原審於99年9月21日以99年度簡字第
    1959號判決，合併定應執行有期徒刑6月，嗣被告不服提起
    上訴，而經原審以99年度簡上字第374號案件受理後，惟經
    被告於99年12月9日撤回上訴確定，此有前開判決書及本院
    被告前案紀錄表在卷可查。
(二)本件起訴被告行使偽造「金子淳訂單（編號00000000000000
    ）」（內含告訴人名義、及告訴人電子郵件信箱chiabaibai
    @hotmail.com.tw，見他字卷第18頁）之行為，與前開（一
    ）判決之附表編號3被告行使偽造「黃靜如網路購物單」詐
    欺購買668元商品之行為，係同一時間99年1月29日凌晨1時
    12分、同一地點、購買同一物品之詐欺購物行為，此有臺灣
    永旺信用卡股份有限公司100年5月25日永旺信業字第110525
    001號函在卷可稽（見100年度他字第2995號卷第28頁），是
    可認係被告使用「金子淳、電子信箱」之名義訂貨、再以「
    黃靜如名義刷卡」，以詐得668元之烏龍茶商品。故可認被
    告行使偽造「金子淳繳費明細表」私文書之行為，與前開（
    一）判決所認定之詐欺取財之行為，係以一行為而觸犯數罪
    名，為想像競合犯，係屬裁判上一罪之同一案件。又就以告
    訴人名義申請臺灣微軟股份有限公司chiabaibai@hotmail.
    com.tw之行為，係於同一地點、密接之時間內所為，用以順
    接其後冒用告訴人名義購買商品所為填寫之用，前開所犯雖
    係分別數行為，然各該於同一購買物品行為中之數行為係於
    同時地或密切接近之時地實施侵害之法益，各行為之獨立性
    極為薄弱，依一般社會健全觀念難以強行分離，且於被告冒
    名購物，主觀上當然有自始至終在各階段中以使用告訴人名
    稱之意思，各個舉動不過為犯罪行為之一部份，故同一購買
    案件中之數偽造行為可視為一程序之數個階段，不過係行為
    接續而完成整個犯罪，被告顯係基於單一犯意接續所為，侵
    害單一法益，應包括於一行為予以評價，為接續犯，應論以
    一行使偽造私文書罪。綜上，本案被告使用告訴人名義申辦
    電子郵件信箱，暨冒用告訴人名義於網站購物之犯行，自應
    受前開原審99年度簡字第1959號判決既判力效力所及，爰依
    刑事訴訟法第302條第1款規定，就本件不經言詞辯論，逕為
    諭知免訴之判決，固非無見。
三、經查：
(一)按刑法於94年2月2日修正公布（95年7月1日施行）刪除連續
    犯規定之同時，對於合乎接續犯或包括之一罪之情形，為避
    免刑罰之過度評價，已於立法理由說明委由實務以補充解釋
    之方式，發展接續犯之概念，以限縮數罪併罰之範圍。而接
    續犯係指行為人之數行為於同時同地或密切接近之時地實施
    ，侵害同一之法益，各行為之獨立性極為薄弱，依一般社會
    健全觀念，在時間差距上，難以強行分開，在刑法評價上，
    以視為數個舉動之接續施行，合為包括之一行為予以評價，
    較為合理，始足當之。又刑法對於所有犯罪行為，本應給予
    充分又不過度之公正評價，評價不足，難免降低刑罰之功能
    ，影響刑罰之公平性；評價過度，將造成刑責之不當擴張，
    違背罪責原則，二者均不符憲法比例原則之要求，故接續犯
    之適用，應符合適度評價原則。進而言之，除行為人主觀上
    必須基於單一犯意，以數個舉動接續進行，而侵害同一法益
    ，在時間、空間上有密接關係，依一般社會健全觀念，難以
    強行分開外，尤須該數個舉動在刑法評價上，以合為包括之
    一行為予以評價較為合理，始得依接續犯論以包括之一罪，
    否則，仍應依一般法律適用原則，以一行為一罪一罰處遇之
    。
(二)本件被告於99年1月中旬在其任職之臺北市○○區○○路5段
    7 號57樓AB室拾獲黃靜如所有之臺灣永旺信用卡1張（卡號
    0000000000000000號）後，即於附表所示99年1月26日至1月
    31日，多次如附表所示冒用黃靜如之名義刷卡消費而行詐等
    情，此據被告供承在卷，並經證人黃靜如於警詢時指述在卷
    ，且有臺灣永旺信用卡股份有限公司交易明細表在卷可參，
    而被告就此因而所犯之侵占遺失物、行使偽造私文書、詐欺
    等罪，並經臺灣臺北地方法院檢察署檢察官以99年度偵字第
    9446號起訴，嗣經原審於99年9月21日以99年度簡字第1959
    號判決，合併定應執行有期徒刑6月，被告不服提起上訴，
    而經原審以99年度簡上字第374號案件受理後，惟經被告於
    99年12月9日撤回上訴確定等情，有前開判決書及本院被告
    前案紀錄表附卷可參。
(三)被告於99年1月28日下午5時2分許，在其任職之臺北市○○
    區○○路5段7號57樓AB室之香港商易安信電腦系統遠東有限
    公司內，冒用告訴人金子淳名義向臺灣微軟公司申辦系爭信
    箱後，嗣於翌日（29日）凌晨1時12分許，在同一地點，以
    「黃靜如」之上開臺灣永旺信用卡資料向網路家庭公司刷卡
    訂購烏龍茶1箱，並冒用告訴人名義填寫「金淳子訂單」，
    因而詐得668元之烏龍茶商品等情，有臺灣微軟公司所回覆
    之chi ac hiabaibai@hotmail.com.tw電子郵件信箱申登資
    料與登入IP住址、通聯調閱查詢單、中華電信股份有限公司
    客服處客服第七作業中心回覆單及臺灣永旺信用卡股份有限
    公司交易明細表附卷可稽。依此，雖可認被告冒用告訴人名
    義申辦系爭信箱後，於同時同地使用金子淳名義之系爭信箱
    在網路家庭公司訂貨，再盜用黃靜如之信用卡刷卡付款，以
    詐得668元之烏龍茶商品，而係屬以一行為同時觸犯行使偽
    造私文書及詐欺取財等二罪名，為想像競合犯之裁判上一罪
    關係；然被告所使用之系爭信箱，既係其前於99年1月28日
    下午5時2分許，在其任職之公司，以該公司電腦設備上網，
    冒用「金子淳」名義向臺灣微軟公司所申辦，嗣於相隔8小
    時後之翌日（29日）凌晨1時12分許，始在同一地點，以盜
    用「黃靜如」之上開臺灣永旺信用卡資料向網路家庭公司訂
    購烏龍茶1箱，並於訂購行為完成後，留下「金子淳」之電
    子信箱與個人住址作為賣方聯絡及寄送貨物使用，則被告冒
    用告訴人名義申辦系爭信箱，與被告盜用黃靜如信用卡刷卡
    消費，二行為之行為態樣（冒名申辦網路郵件信箱、盜用信
    用卡資料進行網路刷卡購物及填寫訂購單）、冒名對象（金
    子淳與黃靜如）及行使對象（臺灣微軟公司與網路家庭公司
    ）均有所不同，其主觀上之犯意是否單一、侵害法益是否同
    一，而得論以接續犯，實非無再詳加審酌之餘地。另依卷附
    臺灣永旺信用卡股份有限公司交易明細表所示，被告除於99
    年1月29日盜用黃靜如之信用卡刷卡消費外，復於同年月另
    有9筆盜用黃靜如之信用卡刷卡交易，然均無冒用告訴人名
    義之情節；且參酌被告於偵查中供稱因之前與告訴人有糾紛
    ，手上的不起訴處分書有告訴人的年籍資料，伊為了報復，
    才冒用告訴人名義申請系爭信箱等語（見100年他字第2995
    號卷第44頁），此與被告因拾獲黃靜如所有之臺灣永旺信用
    卡1張（卡號0000000000000000號）侵占入己，嗣持以冒刷
    詐取財物等情，其犯罪動機並非相同，則被告冒用告訴人名
    義申請系爭信箱、盜用黃靜如之信用卡向網路家庭公司刷卡
    詐購烏龍茶商品及冒用告訴人名義填寫訂購單等行為，究屬
    數個單一犯罪，或均係基於單一犯意接續為之，亦非無再詳
    加調查之必要。原審以本件被告冒用告訴人名義申辦系爭信
    箱係用以順接其後冒用告訴人購買商品填寫之用，而認被告
    係基於單一犯意接續完成整個犯罪，並僅侵害單一法益，而
    屬接續犯之論斷，其是否妥適，實有再加審酌之餘地，檢察
    官執此指摘原判決不當，非無理由，爰不經言詞辯論，逕為
    撤銷發回原審，再行查明事實後，本於確信見解，另為適法
    之裁判，以昭折服。
據上論斷，應依刑事訴訟法第369條第1 項但書、第372條，判決
如主文。
中    華    民    國  100    年    12    月    8    日
            刑事第七庭    審判長法  官  溫耀源
                                法  官  王復生
                                法  官  張傳栗
以上正本證明與原本無異。
如不服本判決，應於收受送達後10日內向本院提出上訴書狀，其
未敘述上訴之理由者並得於提起上訴後10日內向本院補提理由書
（均須按他造當事人之人數附繕本）「切勿逕送上級法院」。
                                書記官  林月蓉
中    華    民    國  100    年    12    月    8    日
附表：
 ┌──┬──────┬─────┬─────┬─────┐
 │編號│消費時間    │消費金額  │ 商店名稱 │商店地址  │
 │    │            │（新臺幣）│          │          │
 ├──┼──────┼─────┼─────┼─────┤
 │ 1  │99年1月26日 │1,689元   │臺興電子企│臺北市新生│
 │    │13：03：41  │          │業股份有限│南路1段6號│
 │    │            │          │公司      │B1        │
 ├──┼──────┼─────┼─────┼─────┤
 │ 2  │99年1月26日 │8,750元   │同上      │同上      │
 │    │13：11：39  │          │          │          │
 ├──┼──────┼─────┼─────┼─────┤
 │ 3  │99年1月29日 │668元     │Pchome    │臺北市敦化│
 │    │01：12：47  │          │          │南路2段105│
 │    │            │          │          │號12樓    │
 ├──┼──────┼─────┼─────┼─────┤
 │ 4  │99年1月30日 │1,205元   │中油-百齡 │臺北市承德│
 │    │21：07：03  │          │四路加油站│路6段427號│
 ├──┼──────┼─────┼─────┼─────┤
 │ 5  │99年1月30日 │16,980元  │燦坤3C南京│臺北市南京│
 │    │21：48：30  │          │旗艦店    │東路2段6號│
 │    │            │          │          │1樓       │
 ├──┼──────┼─────┼─────┼─────┤
 │ 6  │99年1月30日 │44元      │屈臣氏-復 │臺北市復興│
 │    │22：07：00  │          │北分公司  │北路60號1 │
 │    │            │          │          │樓        │
 ├──┼──────┼─────┼─────┼─────┤
 │ 7  │99年1月31日 │1,640元   │家福股份有│臺北縣新店│
 │    │00：36：09  │          │限公司-新 │市○○路3 │
 │    │            │          │店店      │段1號     │
 ├──┼──────┼─────┼─────┼─────┤
 │ 8  │99年1月31日 │1,338元   │同上      │同上      │
 ├──┼──────┼─────┼─────┼─────┤
 │ 9  │99年1月31日 │11,480元  │大潤發-中 │臺北縣中和│
 │    │            │          │和店      │市○○路2 │
 │    │            │          │          │段228號B1 │
 ├──┼──────┼─────┼─────┼─────┤
 │ 10 │99年1月31日 │4,723元   │同上      │同上      │
 └──┴──────┴─────┴─────┴─────┘